臺灣高等法院臺中分院刑事判決　　　　96年度上訴字第1962號
上　訴　人　臺灣臺中地方法院檢察署檢察官
上　訴　人
即　被　告　戊○○
選任辯護人　蔡嘉容律師
　　　　　　楊雯齡律師
上列上訴人因被告偽造文書等案件，不服臺灣臺中地方法院95年
度易字第68號，中華民國96年5月22日第一審判決（起訴案號：
臺灣臺中地方法院檢察署94年度偵緝字第1384號，移送併案審理
案號：94年度偵緝字第1385號），提起上訴，本院判決如下：
    主  文
原判決撤銷。
戊○○犯行使偽造公文書罪，處有期徒刑年。偽造之「陸軍聯
勤總司令部三組印」、「上尉財務官陳宜文」、「上校組長杜台
文」印章各壹枚，及「陸軍聯勤總司令部三組印」印文壹枚、「
上尉財務官陳宜文」印文壹枚、「上校組長杜台文」印文貳枚、
「羅福助」簽名壹枚均沒收。
    犯罪事實
一、戊○○基於意圖為自己不法所有之概括犯意，於下列時、地
    ，以下述方式向被害人辛○○○等人為詐欺行為及偽造、行
    使偽造公文書行為：
  (一)、民國86年6月2日，在辛○○○位於臺中市○區○○街110
      號住處，對辛○○○佯稱：伊是未上市之宏統營造股份有
      限公司（下稱宏統公司）之董事，宏統公司計劃1年後要
      上市，獲利頗豐，目前有現賺一成的機會，因為宏統公司
      現有股票300張，可以每股新臺幣（下同）22元之價格購
      入，俟過戶後15日內，伊將以每股23元之價格向其買回，
      每股可現賺1元等語，致辛○○○不疑有他，陷於錯誤，
      委請戊○○代為購入300張（即30萬股，共660萬元）之宏
      統股票，戊○○同時出具將以每股23元買回股票之協議書
      予辛○○○，辛○○○則隨即購買付款人為合作金庫銀行
      臺中支庫、面額660萬元、發票日為86年6月2日之即期支
      票交付予戊○○，惟戊○○其後遲未交付股票，亦無返還
      660萬元。
  (二)、86年8月中旬某日，在辛○○○上開住處，對辛○○○佯
      稱：宏統公司最近有增資計畫，可以每股15元之低價買進
      宏統公司股票，將來獲利豐富等語，致辛○○○信以為真
      ，陷於錯誤，允諾投資購買宏統公司之增資股票74.2張（
      即74200股，共111萬3千元），並隨即於86年8月18日購買
      付款人為合作金庫銀行臺中支庫、面額111萬3千元（移送
      併辦意旨書誤載為110萬3千元）、發票日為86年8月18日
      之即期支票交付予戊○○，惟戊○○其後遲未交付股票，
      亦無返還111萬3千元。
  (三)、87年5月間某日，在臺中市市○路之耕讀園餐廳，對辛○○○佯稱：伊擬設立德笙科技股份有限公司（下稱德笙公
      司），投資生產LCD，預計募集4億元資金，該公司工廠位
      於中原大學附近，包括萊德股份有限公司董事長、偉詮股
      份有限公司董事長、中央投資公司都有投資等語，邀約辛○○○參與投資，並提出德笙公司投資評估報告1份，以
      取信於辛○○○，致辛○○○信以為真，陷於錯誤，而欲
      投資1千萬元，並於87年5月11日，先以辛○○○之夫楊惠
      生名義匯款1千萬元予戊○○，後因認投資過多，減少投
      資額為每股12.5元之價格，投資認購400張股票，共500萬
      元，遂由戊○○退還其他款項，僅餘投資額500萬元，戊○○則簽發支票號碼PA0000000、發票人戊○○、受款人
      楊惠生、金額500萬元、付款人泛亞商業銀行中清分行、
      未載發票日之支票1紙予辛○○○，以為投資憑證，惟戊○○其後遲未交付股票，亦無返還500萬元，所簽發之支
      票後經辛○○○於89年8月24日請求提示付款亦遭退票。
  (四)、87年5月初，在辛○○○上開住處，向辛○○○佯稱：伊
      係長明建設股份有限公司（下稱長明公司）之董事長，長
      明公司計畫在臺中市八期重劃區豐樂公園附近蓋房子，該
      案議長及副議長均有參與，一年後利潤5成，深具投資價
      值等語，致辛○○○信以為真，陷於錯誤，而於87年5月1
      1日先匯款300萬元予戊○○，再以戊○○原應支付予辛○○○之投資及借款利息100萬元充作投資額，共投資400萬
      元。惟戊○○其後遲未交付紅利，亦無退還投資款項，經
      辛○○○多次催討，戊○○方簽發支票號碼PA0000000、
      發票人戊○○、受款人辛○○○、金額400萬元、付款人
      泛亞商業銀行中清分行、發票日89年8月3日之支票1紙予
      辛○○○，惟經辛○○○於89年8月24日提示請求付款，
      亦遭退票。
  (五)、88年6月間，在辛○○○上開住處，向辛○○○佯稱：伊
      是長佳營造有限公司（下稱長佳公司）之負責人，專門包
      攬公家工程，利潤有三成，只要有1千萬元，就能做1億元
      之生意，現有一南崁聯勤總部發包之「中正體育館暨聯合
      行政大樓工程」正在進行投標，需要押標金，希望能先墊
      借500萬元，等開標後，即可返還等語，致辛○○○信以
      為真，陷於錯誤，而允諾借款500萬元予戊○○，並由辛○○○之夫楊惠生於88年6月15日，匯款500萬元予戊○○
      ，戊○○則簽發面額500萬元、到期日為88年6月15日、付
      款人為泛亞商業銀行臺中分行之本票1張，交辛○○○收
      執，以為擔保。嗣於88年8月12日前某日，戊○○為取信
      辛○○○，拖延其催討歸還前開款項，竟基於偽造及行使
      偽造公文書之犯意，先在臺中市某處，委託不知情之成年
      刻印業者，偽刻「陸軍聯勤總司令部三組印」、「上尉財
      務官陳宜文」、「上校組長杜台文」之印章各1枚，並以
      之偽造「陸軍聯勤總司令部三組印」印文1枚、「上尉財
      務官陳宜文」印文1枚、「上校組長杜台文」印文2枚，於
      以「陸軍聯勤總司令部三組」為通知單位之通知函上，而
      偽造完成日期為88年8月12日，內容為「中正體育館暨聯
      合行政大樓工程」押標金及履約保證金暫緩退回之公文書
      ，並持該偽造之公文書對辛○○○行使，佯稱：長佳營造
      公司已標得該工程，但因聯勤司令部方面要查是否有官商
      勾結情事，故押標金尚無法退還等語，一再推託返還欠款
      。後前開本票於88年12月27日經提示請求付款亦遭退票，
      足生損害於他人對陸軍聯勤總司令部三組，及名為陳宜文
      、杜台文等人之信賴，暨辛○○○之權益。
  (六)、89年3月間某日，在臺中某處，透過不知情之丁○○向乙○○、己○○、壬○○等人佯稱：伊是承林實業有限公司
      （下稱承林公司）之負責人，承林公司名下持有立生半導
      體股份有限公司（下稱立生公司）之股票200張，有意願
      出售等語，致乙○○、己○○、壬○○均信以為真，陷於
      錯誤，遂由己○○出資16萬元、乙○○出資160萬元、壬○○出資144萬元，而共同合資320萬元，向戊○○購買該
      200張之立生公司股票，並依戊○○指示，於89年3月7日
      以壬○○名義匯款320萬元至承林公司在泛亞銀行開設之
      000000000000號帳戶內，然戊○○卻遲遲未交付股票，經
      乙○○等人一再催討，戊○○始於89年6月11日簽立協議
      書1紙，承諾將於89年6月15日交付上開股票，惟戊○○屆
      期仍未依約交付股票，且逃逸無蹤，朱春讓等人始知受騙
      。
  (七)、89年6月中旬前某日，先在不詳地點，與姓名、年籍不詳
      之成年人基於偽造及行使偽造文書之犯意聯絡，推由該成
      年人以羅福助之名義，偽造「羅福助」之簽名1枚於內容
      表示可買賣取得南亞科技股份有限公司（以下簡稱南科公
      司）之協議書上，而共同偽造完成前開文書1紙，足生損
      害於羅福助本人。復於89年6月中旬某日，在臺中市○○
      路○段之風尚人文咖啡館，對癸○○佯稱：南科公司近期
      會上市，其與羅福助關係很好，可以低於市價之行情拿到
      南科公司之股票，且因自己也想多購買一點南科公司之股
      票，需向癸○○借款等語，並為取信癸○○而行使前開偽
      造之協議書1紙，以邀約癸○○投資南科公司之未上市股
      票及出借款項，致癸○○信以為真，陷於錯誤，遂允諾投
      資南亞公司股票共48萬元及借款51萬元予戊○○，並於89
      年7月中旬，在泛亞銀行中清分行，先後共交付51萬元之
      現金予戊○○，另於同年7月31日，在泛亞銀行中清分行
      ，依戊○○之指示，以現金存款48萬元至泛亞銀行太平分
      行、帳號：000-000-000000號、戶名：李莉鳳之帳戶內。
      然戊○○於取得上開款項後，竟未依約交付南科公司股票
      予癸○○及拒不返還借款，且一再藉故推託，癸○○始驚
      覺有異，嗣經癸○○一再追討，戊○○乃於89年8月30日
      ，在臺中市○○路與惠中路附近之肯德雞速食店，簽立借
      款51萬元、48萬元之收據各1紙及51萬元、48萬元之本票
      各1紙予癸○○，然上開本票屆期均未兌現，而戊○○又
      逃逸無蹤，癸○○始知受騙。
二、案經告訴人癸○○、辛○○○、乙○○、己○○、壬○○訴
    請臺灣臺中地方法院檢察署檢察官偵查起訴及移送併案審理
    。
    理  由
甲、程序方面：
    按被告以外之人於審判外之言詞或書面陳述，除法律有規定
    者外，不得作為證據，刑事訴訟法第159條第1項固定有明文
    。惟被告以外之人於審判外之陳述，雖不符同法第159條之1
    至之4之規定，而經當事人於審判程序同意作為證據，法院
    審酌該言詞陳述或書面陳述作成時之情況，認為適當者，亦
    得為證據。又當事人、代理人或辯護人於法院調查證據時，
    知有第159條第1項不得為證據之情形，而未於言詞辯論終結
    前聲明異議者，視為有前項之同意，同法第159條之5亦定有
    明文。查本案告訴人乙○○、己○○及證人丁○○等於警詢
    之指述，為審判外之陳述而屬傳聞證據，檢察官及被告、選
    任辯護人於本院準備程序及審判程序中對於前述告訴人於偵
    查中之指述暨其他相關具傳聞性質之證據資料之證據能力，
    均表示沒有爭執，且迄於言詞辯論終結前亦未聲明異議。本
    院審酌渠等陳述及證據資料作成時之情況，核無違法取證或
    其他瑕疵，認為以之作為證據為適當，上開證人於審判外之
    陳述及相關證據資料，自得做為證據，合先敘明。
乙、實體方面：
一、犯罪事實欄一、(一)部分：
    訊之上訴人即被告戊○○固坦承於上揭時地，收受告訴人辛○○○交付之即期支票660萬元一事，然矢口否認有何詐欺
    犯行，辯稱：此部分關於宏統公司300張股票部分，最早原
    先是伊友人陳居正要買，但是該友人說要等他的錢下來，伊
    跟他說先找人來代墊款，伊就找辛○○○，這300張，價格6
    60萬元，對方說要讓辛○○○每股多賺1塊，那個時候是用
    伊的名義買300張，伊將股票交給辛○○○，因為是未上市
    股票所以沒有集保問題，過了15天伊朋友沒有依約付錢，但
    是事後伊有找辛○○○，說每股差價1塊，300張總共30萬元
    ，伊就匯了30萬元給辛○○○，另外660萬元伊就當作跟辛○○○借款，伊每個月利息給她13萬2千元，同時伊660萬元
    的支票已經開好給她，本來是保證票，後來因為伊開建設公
    司遇到921大地震，經濟上週轉不過來才跳票，且伊的房子
    、土地都被查封，這300張股票是因為辛○○○家中遭竊所
    以不知去向，告訴人辛○○○有去報案，但是伊自己沒有去
    報案云云。惟查：
  (一)、被告確於86年6月2日，在辛○○○位於臺中市○區○○街
      110號住處，曾對辛○○○稱：伊是未上市之宏統公司之
      董事，宏統公司計畫1年後要上市，獲利頗豐，目前有現
      賺一成的機會，因為宏統公司現有股票300張，可以每股
      22元之價格購入，俟過戶後15日內，伊將以每股23元之價
      格向其買回，每股可現賺1元等語，辛○○○遂委請被告
      代為購入300張（即30萬股，共660萬元）之宏統股票，被
      告出具將以每股23元買回股票之協議書予辛○○○，辛○○○並隨即購買付款人為合作金庫銀行臺中支庫、面額66
      0萬元、發票日為86年6月2日之即期支票交付予被告一節
      ，業經告訴人辛○○○於偵查中陳述明確（89年度偵字第
      10336號卷第60至第61頁、94年度偵緝字第1385號卷第36
      頁），並有臺中市第二信用合作社轉帳收入傳票、取款條
      、合作金庫銀行臺中支庫支票及協議書各1紙存卷可參（
      89年度偵字第10336號卷第9至第12頁）。
  (二)、而被告取得上開款項後，並未交付告訴人辛○○○宏統公
      司股票300張，亦經告訴人辛○○○於偵查中證述：86年5
      月間被告介紹伊買入宏統公司之股票200張，花費440萬元
      ，此部分股票被告有交付。後來86年6月間，被告要伊以
      一股22元買進宏統公司股票，伊便買入300張，被告稱說
      要以23元買回，雙方有簽訂1張協議書，約定過戶後15天
      內買回，被告卻沒有將股票給伊，也沒有買回，後來被告
      則說要將660萬元轉為借款，每月利息2分（即每月利息13
      萬2千元），有將差額30萬元給伊，及給付幾次利息等語
      （89年度偵字第10336號卷第61頁正面、反面，94年度偵
      緝字第1385號卷第36頁），足認被告並未交付宏統公司股
      票300張予告訴人辛○○○，否則其何須於事後要求告訴
      人辛○○○將660萬轉為借款，並答應支付利息及買回股
      票之差額？又觀之宏統公司股東持有股份資料表上所載之
      辛○○○持股股數，僅有86年5月23日購入之200張，及其
      後之盈餘增資配股，並無購入300張股票之紀錄。被告於
      偵查中雖辯稱伊確實有買進300張股票，並供稱下次開庭
      可帶來參酌（見89年度偵字第10336號卷第68頁），然迄
      今數年仍未能提出其買進該批股票之任何資料以供查考，
      更證告訴人辛○○○之陳述與事實相符，堪予採信。至被
      告雖提出臺灣高雄地方法院87年度催字第730號公示催告
      裁定（89年度偵字第10336號卷第76至第91頁），佐證其
      所述股票遺失一事屬實；但上開裁定所載之證券遺失聲請
      人為被告，且遺失之股票為宏統公司股票200張，告訴人
      辛○○○更證稱其未曾遺失股票，是此部分顯與告訴人所
      欲購之300張宏統公司股票無涉，難為被告有利之認定。
  (三)、綜合上情，被告於取得告訴人辛○○○所交付之660萬元
      款項後，並未為之購得宏統公司股票300張，且被告亦非
      宏統公司之負責人或董事，更有公司登記基本資料查詢附
      卷可稽（94年度偵緝字第1385號卷第40至第42頁），被告
      非宏統公司之董事，卻以該公司董事自稱，向告訴人辛○○○訛稱可代購宏統公司股票300張，於告訴人辛○○○
      交付660萬元後，遲未交付股票或返還款項，其自始即有
      不法所有之意圖，施用詐術致辛○○○陷於錯誤而交付前
      開660萬元應屬明白，其所為前開辯解，顯與事實大相逕
      庭而難採信。又縱被告事後將前開款項轉為借款並給付部
      分利息，惟此係被告事後賠償之善後問題，仍無礙其詐欺
      犯行之成立。被告此部分詐欺犯行事證明確，堪以認定。
二、犯罪事實欄一、(二)部分：
    訊據被告固坦承有收受告訴人辛○○○交付之即111萬3千元
    即期支票一事，然矢口否認有何詐欺犯行，辯稱：辛○○○
    原先自己買200張，現金增資是百分之37.1，所以分配74點2
    張，一股是15元，伊跟辛○○○說伊沒有錢，沒有辦法買增
    資的部分，問他是否要買，辛○○○因資料有誤，沒有收到
    增資通知，伊跟她說伊這邊有8、9百張股票，伊的部分可以
    直接過戶給她，後來辛○○○有將錢給伊，但是伊沒有將股
    票交付給她，因為伊跟楊梁王蟾有借貸往來，陸陸續續都在
    付利息，所以也沒有將股票交給辛○○○，後來宏統公司沒
    有上市，辛○○○不願意用股票抵伊原先的借款，只是要將
    錢要回去云云。惟查：
  (一)、被告確於86年8月中旬某日，在辛○○○上開住處，對辛○○○稱：宏統公司最近有增資計畫，可以每股15元之低
      價買進宏統公司股票，將來獲利豐富等語，辛○○○遂允
      諾投資購買宏統公司之增資股票74.2張（即74200股，共
      111 萬3千元），並隨即於86年8月18日購買付款人為合作
      金庫銀行臺中支庫、面額111萬3千元、發票日為86年8月
      18日之即期支票交付予被告，後被告則因迄未交付股票遂
      書立證明書1紙予告訴人辛○○○一情，業經告訴人辛○○○於偵查中陳述明確（89年度偵字第10336號卷第67頁
      背面至第68頁、94年度偵緝字第1385號卷第23頁、第37頁
      ），並有臺中市第二信用合作社轉帳收入傳票、取款條、
      合作金庫銀行臺中支庫支票及證明書各1紙存卷可參（89
      年度偵字第10336號卷第14至第17頁），且為被告所不爭
      。
  (二)、被告雖以前開情詞置辯，但告訴人辛○○○係委託被告以
      告訴人名義為其購買增資部分之宏統公司股票74.2張，已
      據告訴人辛○○○陳述明白，則倘被告真有為告訴人購得
      前開股票，逕可直接將股票交付告訴人辛○○○，告訴人
      辛○○○實無再要求被告書立前開證明書之必要，顯見被
      告辯稱係告訴人不願接受被告再移轉宏統公司74.2張云云
      ，非屬真實。再者，被告曾於偵查中辯稱：之前購買的20
      0張股票，配30張無償股息，74.2張則是每股15元，共111
      萬3千元，這部分是用伊的名字過戶，原因是因為告訴人
      迄今未收到增資的通知，才用伊的名字買入，到現在沒有
      過戶的原因，是因為這200張都還沒有向公司拿，因告訴
      人要求一起清點，該74.2張股票係增資時其連同其他股票
      一起買進云云（89年度偵字第10336號卷第67頁背面至68
      頁）；嗣則於原審審理中翻異前詞，改稱：係因宏統公司
      後來沒有上市，告訴人辛○○○不願接受宏統公司股票云
      云，兩者陳述互相矛盾。且被告迄未能提出其於當時確已
      買入該增資發行股票之任何資料供查核，足徵係其畏罪情
      虛而臨訟杜撰之詞，不足採信。至被告於本院雖提出其財
      產歸戶查詢清單，佐證其確持有宏統公司9百88張餘股票
      ，並證明其有為告訴人買進該74.2張股票；但查該財產歸
      戶查詢資料，所顯示者為89年之財產狀況，且未明示自86
      年至89年間之財產異動情形，尚難以此證明其已為告訴人
      買入上開約定之74.2張股票。
  (三)、綜上所述，被告於取得告訴人辛○○○所交付之111萬3千
      元款項後，並未為其購得宏統公司增資股票74.2張，且被
      告亦遲未返還前開款項，可證其向告訴人辛○○○聲稱宏
      統公司將增資之初，即有不法所有之意圖，並施用詐術致
      辛○○○陷於錯誤而交付前開111萬3千元至為明確，其所
      為前開辯解，顯然相互矛盾而難以採信。是此部分被告詐
      欺犯行事證明確，亦可認定。
三、犯罪事實欄一、(三)部分：
    訊據被告固坦承有因募集德笙公司資金而收受告訴人辛○○○匯款之500萬元一事，但矢口否認有何詐欺犯行，辯稱：
    德笙科技股份有限公司部分，不是伊去募款的，是投顧公司
    他們來談的，所以去聽的人除了伊、辛○○○之外，還有順
    天建設的副總、還有伊建設公司裡面的股東都有去聽，當初
    伊跟辛○○○有借不少錢，所以伊手邊還有一些額度，伊以
    為辛○○○有意投資1千萬元，後來辛○○○說她先生只願
    投資500萬元，所以伊有將500萬元還給她，並拿回原先開給
    辛○○○500萬元的票，那時伊一直在等募款的金額，但是
    原先預定4億元沒有辦法募到，拖了1年多的時間，到最後發
    生事情伊公司已經跳票，辛○○○就要伊將錢還給她，但是
    伊沒有辦法將錢還給她云云，惟查：
  (一)、被告於87年5月間某日，在臺中市市○路之耕讀園餐廳，
      對辛○○○稱：伊擬設立德笙公司，投資生產LCD，預計
      募集4億元資金，該公司工廠位於中原大學附近，包括萊
      德股份有限公司董事長、偉詮股份有限公司董事長、中央
      投資公司都有投資等語，邀辛○○○參與投資，並提出德
      笙公司投資評估報告1份，辛○○○聞此原欲投資1千萬元
      ，並於87年5月11日，先以辛○○○之夫楊惠生名義匯款1
      千萬元予戊○○，後因認投資過多，欲減少投資額為每股
      12.5元之價格，投資認購400張股票，共500萬元，遂由戊○○退還其他款項，僅餘投資額500萬元，戊○○則簽發
      支票號碼PA0000000、發票人戊○○、受款人楊惠生、金
      額500萬元、付款人泛亞商業銀行中清分行、未載明發票
      日之支票1紙予辛○○○，以為投資憑證一情，業經告訴
      人辛○○○於偵查及原審審理中陳述明確（89年度偵字第
      10336號卷第73頁背面至第74頁、94年度偵緝字第1385號
      卷第37頁），並有斗六信用合作社匯款申請書1紙、德笙
      光電科技股份有限公司投資評估報告1份、支票1紙附卷可
      參（原審卷第428頁、89年度偵字第10336號卷第18至第39
      頁、第43頁），且為被告所不爭。
  (二)、而被告取得前開款項後，從未攜同告訴人辛○○○前往察
      看公司設立情形，業經告訴人辛○○○於偵查中陳述屬實
      （94年度偵緝字第1385號卷第37頁）。又德笙公司嗣未完
      成設立登記，亦未交付告訴人辛○○○德笙公司股票一情
      ，已據被告自承不諱，則德笙公司倘如被告所稱非其所發
      起募集設立，而係其他投顧公司所為，則於該公司無法完
      成設立登記時，前開款項理應會由發起人將前開款項退還
      予被告，被告自無不能返還該款項之理。乃被告收受告訴
      人辛○○○前開款項後，非但從未攜同告訴人辛○○○前
      往勘查該公司設立情形，且於公司未能募集足夠資金而設
      立時，亦無法退還前開款項，被告又未提出任何該公司仍
      積欠未退還募集資金之資料，足證被告所稱德笙公司欲募
      集資金設立一事，僅係被告所訛稱。
  (三)、再者，就本件究為何人負責募集德笙公司所需資金，及其
      後為何無法返還前開500萬元予告訴人辛○○○一節，被
      告先於偵查中供稱：有一位叫秦國炎等人他們要做液晶螢
      幕，後來他們找我投資，我才去找告訴人投資500萬元，
      因他們叫我當負責人，他要求用機器來出資云云（見89年
      度偵字第10336號卷第74頁）；但於原審95年5月16日準備
      程序中陳稱：德笙光電不是伊要設立的，是一群人投顧公
      司的人來找伊，還有中小企業信保基金的人，他們說要成
      立LCD的光電，那個時候他們說要議價，一股是12.5元，
      由投顧公司的人跟伊、伊同學、還有告訴人、告訴人的兒
      子一起招募，他們是希望伊募股當負責人，後來伊這邊募
      股的金額不夠，而且他們的金額也不夠，伊朋友林祐頡又
      將金錢挪為他用，所以沒有辦法設立公司云云（原審卷第
      153頁）；嗣於95年10月17日原審審理中則稱：德笙公司
      不是伊去募款，係由投顧公司來談的，後來伊一直在等募
      款的金額，但是原先預定四億元沒有辦法募到，拖了一年
      多的時間，到最後發生事情，伊的公司已經跳票，辛○○○就要伊將錢還給她，但是伊沒有辦法將錢還給她云云（
      原審卷第253頁）。對於究為何人負責募集德笙公司所需
      資金，被告前後所稱不一，另關於告訴人辛○○○交付之
      款項去向說法亦有出入。此外，前開支票經辛○○○於89
      年8月24日提示請求付款亦遭退票，有退票理由單1紙附卷
      可佐（原審卷第51頁），更見被告基於不法所有之意圖，
      以募集德笙公司資金為由欺騙告訴人辛○○○，施此詐術
      行為致辛○○○陷於錯誤而投資前開500萬元應屬明白，
      其所為前開辯解，顯係卸責之詞，不足採信。
  (四)、至被告於本院雖舉證人丙○○之證言，以證實確有德笙光
      電公司募款之事，並佐證被告並非虛構募款設立公司，向
      告訴人辛○○○詐騙。但證人丙○○是否親聞上開募款、
      參與投資一事，與被告有無藉此機會、說詞，向告訴人辛○○○詐騙，並無任何邏輯上之關連；且證人丙○○自稱
      其投資之2百50萬元，嗣後公司未能設立時，已由被告返
      還，依理同係由被告收受告訴人辛○○○之投資款5百萬
      元，有何不能返還之理由。被告雖於原審另提出林祐頡名
      義所具之借據，以證實其向告訴人辛○○○收受之投資款
      5百萬元，係由林祐頡挪為他用，致未能返還告訴人。但
      因林祐頡業於91年9月28日死亡，有戶役政連線查詢資料
      在卷可按，該借據之真實性，已無從以詰問林祐頡之方式
      查證。而被告之前妻王玉焄於原審固結證稱：曾親見林祐
      頡在其與被告之住處寫上開無據云云，但經質以寫的過程
      中，證人是否均在場，王玉焄卻證稱：「在蓋章時我知道
      ，但是後來二人在談內容時，我就已經出門了」云云。則
      該借據究與告訴人辛○○○所交付之投資款有何關連，亦
      無由得證。況上開借據書立之日期載為89年6月1日，距告
      訴人辛○○○交付上開5百萬元款項時，已逾2年餘之時間
      ，苟林祐頡向被告所借款項，確有告訴人辛○○○所交付
      之該5百萬元，何以林祐頡未在當時即書立借據，反而拖
      延至2年餘之後，始連同其他告訴人向被告追討之款項事
      由，一併載於同一借據之上？其不合社會上借貸常情，至
      為灼然。該紙借據自不足據為有利被告之認定。
  (五)、綜上所述，被告此部分詐欺犯行事證明確，亦堪認定。
四、犯罪事實欄一、(四)部分：
    訊據被告固坦承有收受告訴人辛○○○匯款之300萬元，並
    以原應支付告訴人辛○○○之利息100萬元，充作投資額，
    告訴人辛○○○共計投資400萬元一事。然矢口否認有何詐
    欺犯行，辯稱：當初伊預估該案有百分之60的投資報酬率，
    所以是240萬元，這部分的支票伊也已經開給辛○○○，伊
    總共開了1張400萬元，另1張240萬元的支票，2張一開始都
    是保證票，沒有填日期，後來填上日期，結果辛○○○軋進
    去，就跳票了，這些投資款一方面工期有拖到，另一方面是
    因為921地震，原先訂房的人退掉，只剩下一戶，伊本身是
    負責人，加上資金出問題，伊就將建設公司過戶給伊公司的
    總經理，退出公司經營，之後因伊擔任長太機械股份有限公
    司公司（以下簡稱長太公司）借款的連帶保證人遭連累，所
    有的土地遭泛亞銀行查封，到現在還欠泛亞銀行錢，大約17
    00多萬元云云。惟查：
  (一)、被告於87年5月間，在辛○○○前開住處，向辛○○○稱：
      伊係長明公司之董事長，長明公司計畫在臺中市八期重劃
      區豐樂公園附近蓋房子，該案議長及副議長均有參與，一
      年後利潤5成，深具投資價值等語，辛○○○遂允諾投資
      ，先於87年5月11日匯款300萬元予戊○○，再以戊○○原
      應支付予辛○○○之投資及借款利息100萬元充作投資額
      ，共投資400萬元等情，業經告訴人辛○○○於偵查及原
      審審理中陳述明確（94年度偵緝字第1385號卷第37至第38
      頁、原審卷第300頁、第444至第445頁），並有臺中市第
      二信用合作社匯款回條1紙存卷可參（原審卷第55頁），
      且為被告所不爭。
  (二)、被告向告訴人辛○○○邀約投資前開建案之經過，經告訴
      人辛○○○於偵查及本院審理中證稱：被告說他是長明建
      設公司的董事長，欲蓋房子，且該案議長、副議長都有合
      作，並出示契約書給伊過目，但說契約書不能外流，因此
      沒有影印給伊，他要伊投資，伊就投資400萬元，匯款300
      萬元，另100萬元則以被告應支付伊之利息抵銷，被告說
      房子蓋在豐樂公園附近，本來稱說利潤五成，88年中又改
      稱可以賺取百分之60，但他都沒有付錢給伊，伊有向他催
      討，他先稱說6月底結案，但後又改稱因地震關係，市政
      府要二次檢查，但他始終都沒有交給伊金錢等語明確（94
      年度偵緝字第1385號卷第37至第38頁、原審卷第300頁、
      第444至第445頁）。後因被告遲未交付其所稱說之紅利，
      經告訴人辛○○○多次催討，戊○○則簽發支票號碼PA00
      00000、發票人戊○○、受款人辛○○○、金額400萬元、
      付款人泛亞商業銀行中清分行、發票日89年8月3日之支票
      1紙予辛○○○，惟經辛○○○於89年8月24日提示請求付
      款，亦遭退票，除經告訴人陳述明確外，亦有支票及退票
      理由單各1紙在卷可參（原審卷第56頁），可知前開建案
      並無被告所說之利潤，被告亦無意退還告訴人辛○○○投
      資款，或以所完成之房屋抵償欠款，則其於邀集告訴人辛○○○投資之時，係行使詐術陷告訴人辛○○○於錯誤，
      昭然自明。再者，被告擔任長太公司借款之連帶保證人為
      87年5月27日，其所有之土地遭泛亞銀行聲請假處分之時
      間則為88年6月4日，有放款借據、本票及原審院88年度裁
      全七字第3285號裁定在卷可參（原審卷第308至第312頁）
      ，足見被告資金調度遭長太公司拖累，已在被告向告訴人
      辛○○○邀約投資前開建案之後年餘，更徵被告自始即有
      詐騙告訴人辛○○○之不法所有意圖。此外，被告並無簽
      發金額240萬元之支票予告訴人辛○○○，已經告訴人辛○○○於補充告訴理由狀中陳述明確（原審卷第278頁）
      ，故被告前開辯解顯為卸責之詞，不足採信。
  (三)、至長明公司於87年5月18日設立登記之初負責人為被告，
      迨至90年6月12日解散時負責人已更改為唐濟球，有公司
      基本資料查詢3紙及台中市政府營利事業登記證1紙在卷可
      參（原審卷第59至第61頁、第370頁）。因此，被告邀約
      告訴人辛○○○投資前開建案之初雖係長明公司負責人，
      惟其施用詐術陷告訴人辛○○○於錯誤而為投資已詳如前
      述，其當時身分為何並不影響其施用詐術行為之成立，故
      此部分難為被告有利之認定。又被告雖提出長明公司所興
      建「長明林苑」建築個案之銷售資料一本，以佐證其確有
      投資該房屋興建個案；但被告既稱該興建個案已完成興建
      ，其並將其中一戶過戶於自己名下，則何以仍未能以此方
      式與告訴人辛○○○談及以房屋抵償投資報酬，或返還投
      資款？故該書面資料，亦不足為被告有利之認定。
  (四)、綜上所述，此部分事證明確，被告詐欺犯行堪予認定。
五、犯罪事實欄一、(五)部分：
    訊據被告固坦承曾以投標「中正體育館暨聯合行政大樓工程
    」為由，向告訴人辛○○○借貸500萬元，並於之後持前開
    通知函，向告訴人陳稱因聯勤方面要暫緩退回押標金，故暫
    無法返還借款一事，然亦矢口否認有何詐欺、偽造及行使偽
    造文書之犯行，辯稱：當時伊為長佳公司之實際負責人，唐
    濟球僅為名義負責人，聯勤的案件是林祐頡向長佳公司借牌
    投標，該通知函是林祐頡拿出來說聯勤的案子有標到，但是
    聯勤那邊在查什麼資料，所以押標金會比較晚退，拖了很久
    ，伊再跑去跟林祐頡要，林祐頡說這個案件沒有了，押標金
    也沒有辦法退給伊，伊才沒有辦法還給告訴人辛○○○云云
    。惟查：
  (一)、被告係於88年6月間，在辛○○○前開住處，向辛○○○
      稱其為長佳公司之負責人，欲參與南崁聯勤總部發包之「
      中正體育館暨聯合行政大樓工程」工程投標，需要押標金
      ，希望能先墊借500萬元，等開標後，即可返還等語，辛○○○遂允諾借款500萬元予戊○○，並由辛○○○之夫
      楊惠生於88年6月15日，匯款500萬元予戊○○，戊○○則
      簽發面額500萬元、到期日為88年6月15日、付款人為泛亞
      商業銀行台中分行之本票1張，交辛○○○收執，以為擔
      保一情，業經告訴人辛○○○於偵查及原審審理中陳述明
      確（94年度偵緝字第1385號卷第37頁、原審卷第445頁）
      ，並有臺中市第二信用合作社匯款申請書及本票各1紙存
      卷可參（89年度偵字第10336號卷第44至第45頁）。
  (二)、又長佳營造公司之名義負責人為唐濟球，實際負責人則為
      被告，固據證人即被告之前妻王玉焄、長佳公司員工甲○○分別於原審及本院結證明確，而觀之長佳公司登記事項
      中關於股東股權分布資料，確以被告之親人為主要持股者
      ，而堪認被告應為實際負責人無訛。但卷附前開陸軍聯勤
      總司令部三組為通知單位、日期為88年8月12日、內容為
      「中正體育館暨聯合行政大樓工程」押標金及履約保證金
      暫緩退回之通知函，經國防部聯合後勤司令部人事軍務處
      回覆原審法院，其上之「上尉財務官陳宜文」、「上校組
      長杜台文」均非該部人員，前開文件內容之發文字號、銜
      稱及人員級職等相關資料均查不符，疑涉偽造，有該處96
      年2月14日阮禱字第0960000782號函在卷可佐（原審卷第2
      62頁），足認前開函文內容及其上之「陸軍聯勤總司令部
      三組」、「上尉財務官陳宜文」、「上校組長杜台文」等
      印文均係偽造。又揆諸上開偽造之印文，外觀均非由人工
      以色筆描繪而成，顯係先刻妥印章後，再持印章蓋印而成
      。再者，前開函文既係由被告出示予告訴人，以製造上開
      工程保證金暫時無法退還之假象，俾被告可拖延返還告訴
      墊借款，對被告有直接利害關係，則衡諸常情，其上所蓋
      之「陸軍聯勤總司令部三組」、「上尉財務官陳宜文」、
      「上校組長杜台文」等印章亦應係其委託不知情刻印業者
      所為，復再由其偽造前開印文於該通知函上以完成該上開
      函文內容，應屬明白。
  (三)、再關於前開押標金之去向及函文之取得，被告先於偵查辯
      稱：承包聯勤工程都是委託李偉裕，500萬元轉交給他，
      伊不清楚他有無去標工程，通知函也是李偉裕所交付的，
      伊有請告訴人辛○○○過目，當時李偉裕拿來時，還有二
      個信封包著，伊也不清楚其來源云云（89年度偵字第1033
      6號卷第74頁背面、第94頁背面至第95頁）云云；後於原
      審審理中則改稱：聯勤的案件是林祐頡所介紹，該工程也
      是林祐頡去標的，後來他拿通知函說該案有標到云云（原
      審卷第153頁、254頁）；於本院則又稱係林祐頡借長佳公
      司牌照投標云云，前後所述差異甚大，何者為真，已值存
      疑。且被告於偵查中從未提及該標案與林祐頡有關，迨原
      審審理中方提及該標案為林祐頡處理，該辯解實難予採信
      。況林佑頡已於91年9月28日死亡，業如上述，更無從查
      證被告前開辯解為真。至證人王玉焄於原審所證亦非肯定
      上開通知函確為林祐頡所持交被告，且被告於原審所提出
      林祐頡名義所具之借據，關於本件標案，更係語焉不詳，
      未能詳述工程投標過程，及「介紹人」為何人、如何取得
      押標金（如有無出具任何字據足證當時借得5百萬元等）
      等細節。被告持上開通知函及林祐頡名義之借據，實有唬
      弄告訴人之嫌，其前上辯解顯為卸責之詞，不足為採。
  (四)、綜上所述，被告既無投標前開工程之事實，卻以此為由向
      告訴人辛○○○借款500萬元，復為拖延還款而偽造前開
      函文並行使之，已足生損害於上開聯勤總司令部三組、杜
      台文、陳宜文之人之權益。徵之上開通知函外觀形式上已
      足以使人誤信為，係陸軍聯勤總司令部三組（承辦人上尉
      財務官陳宜文、上校組長杜台文）承辦公務員本於職務所
      製作之文書，而實係冒用機關名義作成，自構成行使偽造
      公文書（最高法院71年度台上字第7122號判決可資參照）
      。本件被告詐欺取財、偽造及行使偽造公文書之犯行事證
      明確，應足認定。
六、犯罪事實欄一、(六)部分：
    訊據被告固坦承有因買賣立生公司股票，收受告訴人乙○○
    、己○○、壬○○等人匯款之320萬元一事，然矢口否認有
    何詐欺犯行，辯稱：當時是林祐頡說可以16元的價格拿到當
    時上櫃價48元的立生公司股票，後來乙○○等人匯款320萬
    元給伊後，伊已經將錢全部領出以現金方式交給林祐頡，但
    林祐頡也沒有將股票交給伊，伊後來才會在乙○○等人要求
    下書立協議書云云。惟查：
  (一)、89年3月間某日，己○○出資16萬元、乙○○出資160萬元
      、壬○○出資144萬元，而共同合資320萬元，欲購買立生
      公司股票200張，並於89年3月7日匯款320萬元至承林公司
      在泛亞銀行開設之000000000000號帳戶內，然戊○○卻遲
      遲未交付股票，經乙○○等人一再催討，戊○○另於89年
      6月11日簽立協議書1紙予乙○○等人一情，業經告訴人己○○、乙○○於警詢及偵查中陳述明確（89年度偵字第19
      621號卷第8至9頁、第29至第30頁），並有承林公司在泛
      亞銀行開設之000 000000000號帳戶存摺明細及協議書1紙
      附卷可參（原審卷第375頁、89年度偵字第19621號卷第17
      頁）。
  (二)、而被告向告訴人乙○○等人聲稱可購買立生公司股票之過
      程，業經告訴人乙○○於警詢中證述：戊○○是透過丁○○之介紹認識，其為承林實業公司負責人，持有立生半導
      體股票要出售，我夥同己○○、壬○○共同出資購買股票
      200張，我出資160萬元、己○○出資16萬元、壬○○出資
      144萬元，共計320萬元，我們是將錢匯入戊○○帳戶內。
      但其收款後，則未履行將股票交付等語（89年度偵字第19
      621號卷第8頁），核與告訴人己○○及證人丁○○所為證
      述相符（89年度偵字第19621號卷第9至第10頁），則倘無
      不法所有之意圖，於無法取得立生公司股票之後，本應將
      前開款項退還，卻遲未退還，可見其聲稱可取得立生公司
      股票等語顯為訛騙告訴人乙○○等人之詞。再者，被告雖
      辯稱前開款項已交給林祐頡，但林祐頡卻未交付股票云云
      ；但依告訴人乙○○等人之陳述觀之，透過丁○○介紹欲
      出賣立生公司之股票予其等者為被告，而非林祐頡，苟被
      告未能肯定取得股票，其焉能輕率提共承林公司帳戶供告
      訴人乙○○等人匯款，事後才又推稱因林祐頡未取得股票
      ，而無法交付，故被告所為辯解顯有違常理，而難採信。
  (三)、又被告雖亦提出林祐頡名義之借據，以證明其確係將款項
      交予林祐頡，而林祐頡未交付股票等情。然查林祐頡業已
      死亡，而無可查證，有如上述，且被告於原審係供稱「錢
      （匯）進來的隔天，我全數領現金給林祐頡，股票後來林
      祐頡也沒有給我，對丁○○沒有辦法交代，後來丁○○跟
      其他人（即告訴人己○○、乙○○）跟我約在水湳機場二
      樓見面，要我在協議書上簽名，叫我還錢，我簽完名隔天
      找林祐頡，告訴他要他負責，結果林祐頡寫借據給我」等
      語；而被告與告訴人己○○、乙○○等簽立協議書之日期
      係89年6月11日，被告承諾於89年6月15日交付上開股票，
      此有上開協議書可憑。至被告所提林祐頡具名之借據，書
      立時間則為89年6月1日，其上記載：「戊○○於彰化豐原
      分行門口、文心路與中港路口附近之真鍋咖啡，分數次交
      付現金及客票共計640萬元於本人，請我代為購買400張股
      票，我將錢交付白姓友人，但白姓友人並未購買股票而挪
      為他用，導致本人亦無法交付戊○○股票，同時欠戊○○
      640萬元」。苟該借據為真，被告既於89年6月1日即明確
      知悉林祐頡不可能交付股票，何以竟仍於同年月11日書立
      協議書允諾告訴人交付股票事實？其中矛盾，被告卻未能
      自圓。故該紙借據，應係被告事後卸責所做，自不足據為
      有利被告之認定。
  (四)、綜上所述，被告於取得告訴人乙○○等人匯款之320萬元
      款項後，並未為交付立生公司股票200張，且被告亦遲未
      返還前開款項，可證其向告訴人乙○○等人聲稱可出賣立
      生公司股票當時，即有不法所有之意圖，並施用詐術致其
      等陷於錯誤而交付前開款項至為明確，其所為前開辯解，
      顯有違常情而難以採信。是此部分被告詐欺犯行事證明確
      ，亦堪認定。
七、犯罪事實欄一、(七)部分：
    訊據被告固坦承有收受告訴人癸○○存入之48萬元及先後分
    別交付之現金共51萬元一事，然矢口否認有何詐欺及行使偽
    造文書犯行，辯稱：當初是因為生意失敗，土地遭查封才會
    這樣，且前開款項都是癸○○所出借，2人以合夥方式購買
    股票，如賠錢則算是伊賠云云。惟查：
  (一)、被告曾於89年6月中旬某日，在臺中市○○路○段之風尚人
      文咖啡館，對癸○○佯稱：南科公司近期會上市，其與羅
      福助關係很好，可以低於市價之行情拿到南科公司之股票
      ，且因自己也想多購買一點南科公司之股票，需向癸○○
      借款等語，並出示前偽造之協議書1紙，以取信癸○○，
      癸○○遂允諾投資南亞公司股票共48萬元及借款51萬元予
      戊○○，並於其後在泛亞銀行中清分行，先後交付共51萬
      元之現金予戊○○，另於同年7月31日，在泛亞銀行中清
      分行，依戊○○之指示，以現金存款48萬元至泛亞銀行太
      平分行、帳號：000-000-000000號、戶名：李莉鳳之帳戶
      內一節，業經告訴人癸○○於偵查及原審審理時證述明確
      （94年度偵緝字第1384號卷第16至第17頁、原審卷第172
      至第175頁），並有協議書影本及泛亞銀行活期（儲蓄）
      存款存入存根聯各1紙在卷可參（92年度發查字第2184號
      卷第7頁、第11頁）。
  (二)、上開開以羅福助名義書立之協議書1紙，內容為被告親自
      書擬，其上「羅福助」之簽名，則非羅福助所親簽，亦非
      其授權所簽一事，為被告於原審準備程序及準備書狀中所
      自承不諱（原審卷第99頁、第101至第103頁）。而被告取
      得前開款項後，遲未交付股票予告訴人，經告訴人多次催
      討，被告即避不見面，迄至89年8月30日，在告訴人要求
      下，方於臺中市○○路與惠中路附近之肯德雞速食店，簽
      立借款51萬元、48萬元之收據各1紙及51萬元、48萬元之
      本票各1紙予告訴人癸○○，亦經告訴人癸○○證述綦詳
      ，且有收據、收據各1紙及本票2紙在卷足參（92年度發查
      字第2184號卷第8至第10頁），足認被告事實上無法購得
      南科公司之股票自明。則倘被告真欲與告訴人癸○○合夥
      投資購買南科公司之股票，於其確知無法取得南科公司之
      股票時，理應將前開款項儘速返還，豈會經告訴人癸○○
      多次催討後避不見面，可證其自始即無合夥投資購買南科
      公司股票之真意。
  (三)、又上開協議書非出於羅福助所授權簽名，已為被告所自承
      ，而其上所載之身分證字號，更非羅福助之身分證字號，
      亦有法務部戶役政連結作業系統查詢資料1紙附卷可佐（
      原審卷第183頁），而前開協議書內容既為被告所親自書
      擬，所涉當事人為被告本人，且係其持以取信於告訴人癸○○，俾告訴人信以為真願意交付款項，其直接利害關係
      甚鉅，有偽造該協議書之必要者除被告外，實無他人。然
      前開「羅福助」簽名之筆跡顯與被告所親自書擬的筆跡不
      同，顯為第三人所簽，故被告應係推由不詳姓名之該成年
      人偽造「羅福助」前開簽名1枚，其與該成年人間就偽造
      前開簽名及完成偽造前開協議書並行使之，應有犯意之聯
      絡及行為分擔，堪可認定。被告事後雖舉證人丙○○之證
      言，以證實其未偽造協議書；而證人丙○○固證稱曾聽被
      告與羅福助之助理通電話後，認無法以每股55元取得南科
      股票，因此該事即作罷云云。但丙○○所證卻與被告所提
      後述以林祐頡具名之借據內容相左（借據內容提及被告將
      款項交林祐頡轉交林東樹購買南科公司股票，而非作罷）
      ，且苟被告因此作罷，不再購買南科公司股票，告訴人焉
      有平白交付款項之可能。足見李鈺所證與常情不符，應係
      事後迴護被告之詞，不足採信。
  (四)、再者，被告係於邀約告訴人癸○○投資南科公司股票及借
      款時出示前開協議書，告訴人癸○○亦因此協議書而相信
      被告有能力取得南亞公司之股票，亦經證人癸○○證述在
      卷（原審卷第173至第174頁），故被告顯以行使前開協議
      書內容之詐術行為致告訴人癸○○信以為真，方允諾投資
      及借款一情，應足認定。是被告於邀約告訴人癸○○投資
      及借款之初，即無能力取得南科公司之股票，仍行使前開
      偽造之文書以取信證人癸○○，顯見其自始即有不法所有
      之意圖至明。從而，被告上開行使偽造文書及詐欺取財犯
      行明確，其所為前開辯解顯係卸責之詞，不足為採。
  (五)、至被告雖提出林祐頡所書立之借據1紙（原審卷第244頁）
      ，惟林祐頡已於91年9月28日死亡，有個人基本資料查詢1
      紙在卷可參（原審卷第188頁），實難認前開借據內容為
      真。又證人即被告之前妻王玉焄雖於原審審理時證稱：其
      曾見過林祐頡來家裡在前開借據上蓋章，但是其不知道被
      告與林祐頡談論的過程，因為其當時只瞄一下就出門了（
      原審卷第417頁），故以證人王玉焄所述，亦難證明前開
      借據所寫之內容為真。況本件告訴人癸○○係於89年6月
      中旬以後，始與被告洽談投資購買南科公司股票，而上開
      林祐頡名義之借據，係於89年6月1日書立，其與本件癸○○借款或投資一事，難認有何關連，自不足據為被告有利
      之認定。
八、查被告犯罪後，刑法關於罰金刑最低額（第33條第5款）、
    牽連犯（第55條後段）、連續犯（第56條）之規定，業經總
    統於94年2月2日公布修正，並自95年7月月1日起施行，比較
    修正前後之各該規定，該修正後之規定，並無較有利於被告
    之情形，依同法第2條第1項，仍應適用各該修正前之規定論
    處。核被告所為，係犯刑法第339條第1項之詐欺取財罪，被
    告為犯罪事實欄一之(六)部分以一詐欺行為詐騙乙○○、己○○、壬○○等人，為同質之想像競合犯，應從一重處斷。其
    先後多次詐欺取財行為，手段相似、時間緊接，觸犯相同之
    罪名，顯係基於概括犯意反覆為之，為連續犯，應依修正前
    刑法第56條之規定，從較重之犯罪事實欄一之(五)部分（其詐
    欺方法另涉及行使偽造公文書，情節最重），論以一罪並加
    重其刑。其所犯上開犯罪事實欄一之(五)部分，另犯刑法第21
    6條、第211之行使偽造公文書罪。被告利用不知情之成年刻
    印業者，偽刻「陸軍聯勤總司令部三組印」、「上尉財務官
    陳宜文」、「上校組長杜台文」等印章，為間接正犯。被告
    偽造「陸軍聯勤總司令部三組印」、「上尉財務官陳宜文」
    、「上校組長杜台文」之印章，並分別在上開通知函上偽造
    「陸軍聯勤總司令部三組印」、「上尉財務官陳宜文」、「
    上校組長杜台文」之印文，其偽造印章、印文之行為為偽造
    公文書之階段行為，而偽造公文書之低度行為，復為行使偽
    造公文書之高度行為吸收之故，均不另論罪。被告所犯上開
    行使偽造公文書及詐欺取財罪間，有方法與目的之牽連關係
    ，依修正前刑法第55條之規定，應從較重之行使偽造公文書
    罪處斷。公訴意旨固僅就被告事實欄一(七)所示之詐欺取財犯
    行犯行提起公訴，惟併案部分即事實欄一、(一)至(六)之詐欺取
    財犯行部分，與起訴部分有連續犯之裁判上一罪關係，事實
    欄一、(五)之行使偽造公文書部分，又與該部分之詐欺取財罪
    有牽連犯之裁判上一罪關係，本院自得一併審究，併予敘明
    。
九、原審法院因認被告罪證明確，而予論科，固屬有據。然被告
    偽造如犯罪事實欄一、(五)所示之通知函，係偽冒公務機關及
    公務員名義而為製作形式上屬公文書之函文，所為已構成刑
    法第211條之偽造公文書，及同法第216條之行使罪，原審法
    院認定被告係犯行使偽造私文書罪，已有違誤。又上開通知
    函上「長佳營造有限公司」、「唐濟球」，經比對長佳公司
    申請變更登記資料上所蓋印文，外觀均屬相符，參以被告係
    長佳公司實際負責人，唐濟球僅係名義上負責人，被告更無
    偽造該等印文之必要，則原審法院逕認該「長佳營造有限公
    司」及「唐濟球」印文係屬偽造，亦有未洽。檢察官上訴意
    旨認被告所為造成告訴人辛○○○重大損失，又迄未與之達
    成和解，賠償損害（被告已於本院審理中與辛○○○和解，
    另詳後述），原審法院僅科處有期徒刑3年6月，核屬輕縱，
    及被告上訴意旨否認犯行，並各執前詞指摘原判決不當，雖
    無理由，惟原判決既有上揭可議，仍應由本院予以撤銷改判
    。爰審酌被告正值青壯，多次以購買未上市公司股票或標取
    工程為幌，詐騙告訴人癸○○、辛○○○、乙○○、己○○
    、壬○○等人，行騙金額高達2千多萬元，並以他人名義偽
    造及行使偽造文書，影響他人權益甚鉅，其犯罪動機不足可
    取，其犯罪手段、過程及被害人有多位，所騙得之金額甚高
    ，犯後亦不斷飾詞卸責，顯無悔意，其犯後態度不佳，姑念
    其事後已與告訴人癸○○、辛○○○達成和解，有調解筆錄
    在卷可參，而給付部分金額等一切情狀，量處如主文第2項
    所示之刑示懲。又未扣案偽造之「陸軍聯勤總司令部三組印
    」、「上尉財務官陳宜文」、「上校組長杜台文」印章各1
    枚，及如犯罪事實欄一、(五)所示通知函上偽造之「陸軍聯勤
    總司令部三組印」印文1枚、「上尉財務官陳宜文」印文1枚
    、「上校組長杜台文」印文2枚，及如犯罪事實欄一、(七)所
    示協議書上偽造之「羅福助」簽名1枚，均應依刑法第219條
    沒收之。
據上論斷，應依刑事訴訟法第369條第1項前段、第364條、第299
條第1項前段，刑法第2條第1項前段、第216條、第211條、第339
條第1項、第219條，修正前刑法第55條後段、第56條，刑法施行
法第1條之1，判決如主文。
本案經檢察官庚○○到庭執行職務。
中　　華　　民　　國　　96　　年　　11　　月　　15　　日
            刑事第六庭　審判長法　官　李　文　雄
                              法　官　張  恩　賜
                              法　官　邱　顯　祥
上列正本證明與原本無異。
如不服本判決應於收受送達後十日內向本院提出上訴書狀，其未
敘述上訴之理由者並得於提起上訴後十日內向本院補提理由書（
均須按他造當事人之人數附繕本）。
                              書記官  陳　桂   芬
中　　華　　民　　國　　96　　年　　11　　月　　15 　日
中華民國刑法第211條（偽造變造公文書罪）
偽造、變造公文書，足以生損害於公眾或他人者，處1年以上7年
以下有期徒刑。
中華民國刑法第216條（行使偽造變造或登載不實之文書罪）
行使第210條至第215條之文書者，依偽造、變造文書或登載不實
事項或使登載不實事項之規定處斷。
